【裁判字號】    98,自更(一),2
【裁判日期】    981009
【裁判案由】    偽造文書
【裁判全文】
臺灣臺北地方法院刑事判決           98年度自更(一)字第2號
自  訴  人  甲○○
代  理  人  黃育勳律師
            徐國勇律師
被      告  乙○○
選任辯護人  粘毅群律師
            李文中律師
上列被告因偽造文書案件，經自訴人提起自訴，本院於民國98年
5月20日裁定（97年度自字第127號）後，自訴人不服，提起抗告
，經臺灣高等法院撤銷原裁定，發回本院，本院判決如下：
    主  文
乙○○無罪。
    理  由
一、自訴意旨略以：被告乙○○係自訴人甲○○之妻徐鋒珠（業
    於民國九十七年九月三十日死亡）與其前夫所生之子。緣自
    訴人因徐鋒珠罹患癌症、中風、半身不遂，遂向行政院勞工
    委員會（下稱勞委會）申請聘僱印尼籍外勞 KAMINAH（護照
    號碼：AB250632）照顧徐鋒珠，乃被告竟於九十七年七月間
    ，未經自訴人同意，與經營外籍勞工仲介業之李張彩霞（所
    涉偽造文書罪嫌，經本院前審裁定駁回此部分自訴，自訴人
    不服，提起抗告，業經臺灣高等法院駁回此部分抗告而確定
    ）共同偽造自訴人之簽名，並偽刻自訴人之印章蓋用於外國
    人、原雇主及新雇主三方合意接續聘僱證明書（下稱系爭接
    續聘僱證明書），向勞委會申請接續聘僱 KAMINAH，並將雇
    主變更為被告，致生損害於自訴人，因認被告涉犯刑法第二
    百十六條、第二百十條之行使偽造私文書及第二百十四條之
    使公務員登載不實公文書罪嫌云云。
二、按犯罪事實應依證據認定之，無證據不得認定犯罪事實，不
    能證明被告犯罪者，應諭知無罪之判決，刑事訴訟法第一百
    五十四條第二項、第三百零一條第一項分別定有明文。此項
    規定，於自訴程序準用之，同法第三百四十三條亦有明文。
    又事實之認定，應憑證據，如未能發現相當證據，或證據不
    足以證明，自不能以推測或擬制之方法，以為裁判基礎。而
    認定不利於被告之事實，須依積極證據，苟積極證據不足為
    不利於被告事實之認定時，即應為有利於被告之認定，更不
    必有何有利之證據。而認定犯罪事實所憑之證據，雖不以直
    接證據為限，間接證據亦包括在內；然而無論直接或間接證
    據，其為訴訟上之證明，須於通常一般之人均不致有所懷疑
    ，而得確信其為真實之程度者，始得據為有罪之認定，倘其
    證明尚未達到此一程度，而有合理之懷疑存在，致無從為有
    罪之確信時，即應為無罪之判決。又告訴人之告訴，係以使
    被告受刑事訴追為目的，是其陳述是否與事實相符，仍應調
    查其他證據以資審認（最高法院三十年度上字第八一六號、
    四十年度臺上字第八六號、五十二年度臺上字第一三００號
    、七十六年度臺上字第四九八六號判例意旨參照）。
三、本件自訴人認被告涉有前揭犯行，無非係以卷附之系爭接續
    聘僱證明書、本院九十八年度易字第三七六號刑事判決、新
    聞剪報、自訴人與被告間歷次訴訟書狀及筆錄等件，為其論
    據。
四、訊據被告固坦承印尼籍外勞 KAMINAH原係以自訴人為雇主名
    義向勞委會申請聘僱、從事照顧被看護者徐鋒珠之工作，嗣
    九十七年七月二十五日起改由被告以雇主名義接續聘僱之事
    實，惟堅決否認有何偽造文書犯行，辯稱：因伊母徐鋒珠病
    情嚴重，僅由 KAMINAH一人負責照顧，非常辛苦，伊欲增聘
    一名外勞，遂委託仲介業者丙○○處理，系爭接續聘僱證明
    書上伊及自訴人之簽名暨印文，均非伊所為等語。經查：
  (一)自訴人於九十五年四月一日與上億國際企業有限公司（負責
    人為李張彩霞；下稱上億公司）簽立委任合約書，委託該公
    司代辦引進外勞從事看護其配偶徐鋒珠之工作，該公司乃以
    自訴人為雇主名義，向勞委會申請聘僱印尼籍外勞 KAMINAH
    ，嗣 KAMINAH於同年九月二十五日入境後，經勞委會於同年
    十月十九日以勞職外字第０九五一０五七九七一號函准自訴
    人聘僱 KAMINAH從事照顧徐鋒珠之家庭看護工工作，其聘僱
    許可期間為同年九月二十五日至九十七年八月二十八日，然
    上億公司於九十七年七月間另檢附被告、自訴人及 KAMINAH
    三方名義簽具之系爭接續聘僱證明書，而以被告為新雇主，
    向勞委會申請接續聘僱原雇主即自訴人所聘僱之 KAMINAH，
    經勞委會於九十七年八月五日以勞職許字第０九七一二八七
    二八四號函准被告以新雇主名義，自九十七年七月二十五日
    起接續聘僱 KAMINAH，從事照顧徐鋒珠之家庭看護工工作，
    此除據證人即上億公司承辦人丙○○證述明確（見本院自更
    （一）字卷第三五頁反面至第三六頁反面）外，復有委任合
    約書、勞委會函及系爭接續聘僱證明書在卷可稽（見本院自
    字卷第四頁、本院自更（一）字卷第四三至四四頁、第四六
    至四八頁、第六八至六九頁），並為被告所不否認。
  (二)自訴人雖指：系爭接續聘僱證明書上伊之簽名及印文，係被
    告與李張彩霞共同偽造，伊未曾同意接續聘僱云云，惟被告
    否認有在系爭接續聘僱證明書上簽寫被告及自訴人之姓名並
    用印，證人丙○○亦明確證稱：系爭接續聘僱證明書上自訴
    人及被告之印章，係自訴人及被告先後與伊公司簽約、委任
    伊公司申請外勞時授權伊公司所代刻，該二印章係由伊公司
    之小姐代刻，至系爭接續聘僱證明書上自訴人及被告之簽名
    ，可能係伊公司處理文書之小姐所寫，簽立系爭接續聘僱證
    明書時，自訴人與被告均不在場；蓋因伊於九十五年四月一
    日與自訴人簽立上開委任合約書後，即未再與自訴人接觸，
    之後伊接觸之對象均係徐鋒珠，直至九十七年間伊接獲徐鋒
    珠來電表示欲增聘一看護工，同時要將原以自訴人名義申請
    之看護工之申請人一併更改為被告，伊就向徐鋒珠說明增聘
    條件；嗣同年七月四日伊接獲被告來電，伊向被告表示其母
    欲以其名義申請外勞，被告稱他剛從美國回來，他不懂，一
    切遵照母親指示，伊遂與被告簽立委任合約書，而辦理此事
    需雙方身分證、戶口名簿等證件，因被告證件不齊全，包括
    徐鋒珠之診斷書，當時被告也不知需蓋醫院關防，伊遂協助
    辦理，之後伊要去向勞委會申辦時，才由伊公司小姐為被告
    刻印，至自訴人之印章則係之前簽約後所代刻，因外勞一聘
    三年，故伊繼續保留該印章；所有接續聘僱外勞之事，均係
    伊與徐鋒珠接洽，伊並未將此事告知自訴人，因徐鋒珠聲稱
    這是她的家務事，她自己會去告知等語（見本院自更（一）
    字卷第三五頁反面至第三六頁），且經核被告於本院前審準
    備程序時當庭書寫之「甲○○」、「乙○○」簽名（見本院
    自字卷第五二頁）與系爭接續聘僱證明書上之「甲○○」、
    「乙○○」簽名（見本院自字卷第四頁），二者字跡筆畫特
    徵迥異，顯見證人丙○○所證系爭接續聘僱證明書上之被告
    及自訴人簽名、印文均係上億公司人員代寫、代蓋而非被告
    所為乙節，確屬可採，再參以卷附丙○○之存摺顯示，自訴
    人與上億公司簽約、引進 KAMINAH後，自九十五年十月份起
    至九十七年四月份止，均由徐鋒珠匯款支付該外勞薪資及相
    關費用與丙○○（見本院自更（一）字卷第五五至六三頁）
    ，此與證人丙○○所述其與自訴人簽約後接洽之對象均係徐
    鋒珠而非自訴人等情若合符節，而證人丙○○與被告係於九
    十七年七月四日因簽立委任合約書（見本院自更（一）字卷
    第六五頁）始結識，衡情證人丙○○實無可能在未獲其平日
    接洽對象徐鋒珠指示之情形下，即逕與初識之被告共謀、擅
    自申辦變更雇主接續聘僱事宜、甘冒觸法風險、而為此於己
    無利反有害之舉，況其與被告或自訴人間均無親誼、亦無怨
    隙，衡情斷無為虛偽證言迴護任何一方之必要，再者，徐鋒
    珠為原雇主即自訴人之配偶，又係被看護者，不惟與自訴人
    誼屬至親，更與聘僱外勞之事有相當利害關係，從而證人丙○○證稱：伊係接獲徐鋒珠來電要求改由其子為新雇主接續
    聘僱外勞，並稱此乃其家務事，其會告知自訴人，伊遂配合
    辦理接續聘僱事宜，而未再知會自訴人等語，亦與常情相符
    。綜上益徵證人丙○○所證其係依徐鋒珠指示代辦新雇主即
    被告接續聘僱原雇主即自訴人所聘僱之外勞 KAMINAH等情，
    確屬可採，自訴人空言：證人丙○○因恐說出事實後，自己
    將成偽造文書共犯，故將責任推給已死之徐鋒珠云云，指摘
    證人丙○○證言不實，洵屬無稽。從而，上億公司承辦人丙○○雖未經自訴人同意，即以自訴人名義立具系爭接續聘僱
    證明書，持向勞委會申辦被告接續聘僱自訴人所聘僱之外勞
    KAMINAH 事宜，然丙○○既係依其平日接洽對象兼自訴人之
    配偶及被看護者徐鋒珠之指示而為，自難認其或該公司負責
    人李張彩霞與被告間有何共同偽造系爭接續聘僱證明書進而
    行使、使公務員登載不實公文書之故意可言，遑論自訴人亦
    未因而受有何等損害，要與行使偽造私文書及使公務員登載
    不實公文書罪之構成要件尚屬有間，自訴人指：被告與李張
    彩霞（或丙○○）共同偽造系爭接續聘僱證明書，向勞委會
    申請接續聘僱 KAMINAH，並將雇主變更為被告，致生損害於
    伊云云，要難遽採。
五、綜上所述，本案自訴人之舉證，仍有合理之懷疑存在，尚未
    達於通常一般之人均不致有所懷疑，而得確信其為真實之程
    度，本院無從形成被告有罪之確信，此外，復查無其他積極
    證據足資證明被告有何偽造文書犯罪，尚難僅憑自訴人之片
    面指訴，遽以偽造文書等罪名相繩。本件不能證明被告犯罪
    ，依首開說明，自應為被告無罪之諭知。
據上論斷，應依刑事訴訟法第三百四十三條、第三百零一條第一
項，判決如主文。
中    華    民    國    98    年    10    月    9     日
                  刑事第八庭審判長法  官  林鳳珠
                                  法  官  楊蕙芬
                                  法  官  陳芃宇
以上正本證明與原本無異。
如不服本判決應於收受送達後10日內向本院提出上訴書狀，並應
敘述具體理由；其未敘述上訴理由者，應於上訴期間屆滿後20日
內向本院補提理由書（均須按他造當事人之人數附繕本）「切勿
逕送上級法院」。
                                  書記官  徐鶯尹
中    華    民    國    98    年    10    月    15    日


司法院資訊處製作；財團法人民間司法改革基金會備份。
